【裁判字號】    89,上訴,1892
【裁判日期】    890831
【裁判案由】    業務過失致死
【裁判全文】
臺灣高等法院臺中分院刑事判決                  八十九年度上訴字第一八九二號
    上  訴  人
    即  自訴人  戊○○
    代  理  人  李慶松律師
    代  理  人  黃文皇律師
    上  訴  人
    即  被  告  丁○○
    選任辯護人  李清輝
    選任辯護人  許宏達
    上  訴  人
    即  被  告  甲○○
    選任辯護人  陳昭宜
    被      告  乙○○
    上  訴  人
    即  被  告  丙○○
    右二人共同
    選任辯護人  林道啟律師
右上訴人因被告業務過失致死案件，不服臺灣臺中地方法院八十九年度自更字第三三
號中華民國八十九年八月三十一日第一審判決，提起上訴，本院判決如左：
    主  文
上訴駁回。
    事  實
一、丙○○係正豐機械工業有限公司（下稱正豐公司）副總經理，正豐公司為經營混
    凝土泵浦車製造、修理、出租及搗築等工程，正豐公司因位於臺中市○○區○○
    路五一號廠房之鋼架雨庇漏水，乃全權交由丙○○負責僱工修繕，丙○○即找通
    全水電工程有限公司（下稱通全公司）負責人甲○○承攬上開廠房之整修工程，
    甲○○再將該工程防水、泥作工作部分，交由雅築工程行負責人丁○○承攬，丁○○再僱用唐元工程行之戊○○、李淑珍施作該防水工程之水泥砂漿壓送澆置工
    作，另僱用庚○○、己○○擔任水泥砂漿粉光抹平作業，丙○○、甲○○、丁○○均為從事業務之人，丁○○並為勞工安全衛生法所規定之雇主。於民國（下同
    ）八十七年十一月間，丙○○、甲○○、丁○○會同至上開廠房勘查現狀後，均
    應注意上開廠房雨庇僅以簡單鋼骨搭設，並未保持安全穩固，應無法承受水泥漿
    之重量，丁○○並應注意僱工在距地面高度達二公尺以上有墜落、崩塌等之虞之
    作業場所工作時，應設置符合標準之必要安全衛生設備，並使勞工確實使用安全
    帶、安全帽或其他必要之防護具等，以防止勞工因墜落、崩塌所生之危害，甲○○對此亦未告知丁○○注意，而依當時情形，又無不注意之情事，意疏於注意，
    丙○○仍決定以水泥漿灌注該雨庇，即指示丁○○、甲○○計算所須水泥漿數量
    ，再由甲○○據此提出估價單，與丙○○約定以實做數量計價，丁○○復未依規
    定設置符合標準之必要安全衛生設備等。嗣於八十八年一月二十三日上午九時許
    ，戊○○、李淑珍為丁○○所僱，前往上開廠房為鋼架雨庇澆灌水泥砂漿，至同
    日中午十二時十五分許，庚○○、己○○於該處高度約四‧二公尺之雨庇上為水
    泥粉光工作時，因該雨庇無法承受所澆灌水泥漿之重量而倒塌，適李淑珍行經該
    雨庇下，被倒塌之雨庇所壓，致受有外傷性休克、腹腔內出血、下肢創傷及骨折
    之傷害，經送醫急後延至同日下午一時二十五分許不治死亡，亦致未使用安全帶
    、安全帽或其他防護具之庚○○、己○○因而墜落地面，庚○○受有左撓骨及尺
    骨骨折、右大腿、左膝挫傷及右肩膀脫臼之傷害，己○○受有第一、二腰椎壓迫
    性骨折及多處挫傷之傷害。
二、案經被害人李淑珍之夫戊○○提起自訴暨被害人庚○○、己○○訴請臺灣臺中地
    方法院檢察署檢察官偵查後以同一案件已自訴而停止偵查移送併辦（案號為八十
    八年度偵字第七○四六、八一四六、九二九一、一三九五三號）。
    理  由
壹、有罪部分：
  一、訊之上訴人即被告（以下稱被告）丙○○、甲○○、丁○○均矢口否認有何業
      務過失致人於死及業務過失傷害等犯行，被告丙○○辯稱：正豐公司將上開廠
      房之整修工程交由通全公司承攬，雙方以估價單約定以實作數量計價，通全公
      司再將上開工程中之防水、泥作工程發包給雅築工程行承攬施作，是本件災害
      事故，於適用相關勞工法令時，正豐公司為「業主」、通全公司為「原事業單
      位」、雅築工程行為「承攬人」，正豐公司依法並無注意防止職業災害發生之
      義務。且本件雨庇陽臺已竣工近五年，依通常之使用應安全無虞，本件純因丁○○指示以澆灌水泥之方式施工，致固定雨庇水平鋼樑之腺板螺栓孔因承重超
      載致剪裂而倒塌，伊並不知丁○○所為防水工程之施工方式，即不能預知該雨
      庇可能因不堪負重而倒塌，自不負過失責任云云。被告甲○○辯稱：伊公司並
      未承攬正豐公司之上開工程，伊僅受丙○○之委託，介紹施作防水、泥作之人
      為其工作，伊即介紹丁○○與之認識，並由他們自行商洽工程事宜，丙○○另
      請伊將丁○○所報各個工作項目之單價，借用本公司電腦已設定好之估價單格
      式彙整傳真而已，伊並未獲致任何利潤。且本件工程進行之施作，皆由丙○○
      執行指揮，因正豐公司係經營水泥壓送業及營造建設業，對於廠房之修繕施作
      比一般施工者都要內行，並不需將泥作等工程發包予伊公司；又本公司乃水電
      工程公司，並無泥作、防水、油漆等工程之人才及設備，故不可能承攬上開工
      程云云。被告丁○○辯稱：伊雖有與丙○○、甲○○同至現場勘查如何施作防
      水工程，但伊係依丙○○、甲○○之指示施作，伊即介紹戊○○施作水泥砂漿
      澆置工作，而於雨庇上舖一層丙烯防水層後，又獲指示再澆置一層水泥砂漿，
      因原雨庇鋼樑係以接合方式支撐，始無法承載而倒塌，非伊過失所致云云。
  二、經查：
    (一)被告丙○○供稱正豐公司位於臺中市○○區○○路五一號廠房之整修工程係由
      被告甲○○承攬乙節，核與被告丙○○於警訊中供稱：「我發包給甲○○，請
      他承包做抓漏工作」、「承包價格為五十九萬餘元，自八十八年元月初（正確
      日期忘了）開始作至二十三日發生事故為止」、「估價單上明文規定，所以施
      工工程內附加一項管理費，等所有工程完成後，王某可得百分之十之管理費用
      」等語（見八十八年度偵字第七○四六號卷第五十九頁背面，第六十頁），以
      及被告丙○○嗣於八十八年五月五日偵查中供稱：「我找甲○○幫忙施工，甲○○再轉包給丁○○做」、「我是發包給甲○○做的，當初也是他來議價的，
      估價單也是他開的」、「我在臺中人疏地不熟的，這件整修工程我都全部委託
      甲○○處理的」（見同上卷第四十一頁及背面）等語相符。被告丁○○供稱係
      被告甲○○請其施作上開工程中之防水、泥作工程乙節，亦據被告丁○○於八
      十八年五月五日偵查中經檢察官訊以「到底誰雇你？」被告丁○○供稱：「我
      是向甲○○請領工程款，也是甲○○叫我來做的」（見同上卷第四十一頁背面
      ）等語相符。又被告丙○○、甲○○、丁○○亦均坦承為施作上開工程，有先
      會同勘查廠房現狀，並由被告丁○○粗估工程價目後手寫單據，再由被告甲○○於八十七年十二月三日以估價單向被告丙○○提出，嗣經被告丙○○議價，
      被告甲○○於八十七年十二月五日另提出估價單，再經被告丙○○正式確認等
      情，有上開手寫單據一張及估價單二張附卷可稽。復按上開估價單，除載有上
      開廠房工程外，另含案外人張麗美集合住宅之整修工程，其中水電管路處理、
      龜裂處理（不含地下室）、油漆、雜物清運及清潔（樓梯間打蠟）工料等工程
      項目，均非被告丁○○所施作，另載有管理費１０％，綜合以觀，應認被告甲○○係先承攬上開廠房、住宅之整修工程後，再將其中之防水、泥作工程交由被
      告丁○○承攬，即被告甲○○為承攬人，被告丁○○為再承攬人，渠等均為從
      事業務之人，應無疑義。辯護人以被告丁○○於警訊或偵查中稱：「渠係受高
      健榮（即丙○○）委請從事本件工程」、「渠係向業主丙○○承攬該工程，工
      程係甲○○介紹的，渠係與丙○○直接談工作情形及價格」，且被告丁○○係
      以被告甲○○所出具上開估價單所定之價格，並未賺取差價，又本件發生災害
      之鋼架雨庇工程，並未載明於被告丙○○所提出之八十七年十二月五日估價單
      內，足見被告甲○○並未承攬此工程云云。惟查被告丁○○上開供述，與其首
      開八十八年五月五日偵查中供稱係受僱於被告甲○○等語，已有不符，且被告
      丙○○於施工期間係在臺北，已據被告丙○○陳明，而被告甲○○於原審法院
      亦供稱：「我不是承包商，因他人（指被告丙○○）在北部，我只是幫他介紹
      」（見原審法院卷第四十九頁），足見本件工程前後被告丙○○確係身在臺北
      ，本院並斟酌被告甲○○係將估價單傳真至臺北予被告丙○○等情，應認被告
      丙○○上開所稱：「我找甲○○幫忙施工，甲○○再轉包給丁○○做」、「我
      是發包給甲○○做的，當初也是他來議價的，估價單也是他開的」、「我在臺
      中人疏地不熟的，這件整修工程我都全部委託甲○○處理的」等語，核與事實
      相符。且被告丙○○所提之估價單與被告丁○○所出具之估價單、請款單等，
      彼此就工作內容、數量及單價之記載均非一致，因此自不得據以推算被告甲○○並未賺取差價。又被告丙○○出具之估價單內僅係載明每項目之單價，以實
      際承作之數量核算工程總價，有該估價單可稽，並據被告丙○○等陳明，且該
      估價單內確有「屋頂防水處理」「屋頂ＲＣ配合泥作」等之記載，故辯護人指
      本件鋼架雨庇工程，並未載明於被告丙○○所提出之八十七年十二月五日估價
      單內云云，與事實不合。是被告甲○○辯以其僅係介紹被告丁○○為被告丙○○施作之人而已云云，顯不可採。
    (二)又被告丙○○係以經營混凝土泵浦車製造、修理、出租、搗築及住宅大樓興建
      為業之人，業據被告丙○○供承在卷，並有其名片一張附卷可稽，被告丙○○
      雖因身在臺北，對於臺中人生地不熟而將上開工程交由被告甲○○承攬，惟觀
      其有與被告甲○○、丁○○等人共同會勘廠房現狀，且就列舉工作之項目逐項
      議價以資確認，當會論及如何施作，被告丁○○並供稱係由被告丙○○指示以
      水泥灌漿作防水工程等語（見原審法院八十八年十二月二十一日、八十九年二
      月十五日審判筆錄），是應認被告丙○○係決定及指示上開工程之施作者。被
      告丙○○上開所辯無非係卸責之詞，不足採取。又被告丙○○此部份事證明確
      ，辯護人聲請函請臺灣省結構技師公會鑑定本件雨庇結構是否符合建築技術規
      則，以及訊問被告丁○○就其與被告甲○○、丙○○三人於八十七年十一月間
      履勘施工現場等情形，經核均無必要，併此敘明。
    (三)復查本件災害現場舊有雨庇陽臺長約二十二公尺，寬約二公尺，距地面高度約
      四．二公尺，雨庇陽臺構造為五支Ｈ型鋼為水平樑，每支鋼樑僅一端以三支螺
      栓（直徑約一．八公分）固定於Ｈ型鋼鋼柱上之聯接鋼版，水平鋼樑上舖設鋼
      承（浪）版後再灌築厚約十二公分混凝土，四周以裝潢工程披覆，而雨庇陽臺
      防水工程，係於舊有雨庇陽臺上舖一層丙烯橡膠防水布（厚約一公厘），上面
      再澆置一層水泥砂漿（厚約一．五公分），災害發生時，水泥砂漿已灌築完成
      ，二名受傷罹災者在雨庇陽臺進行水泥砂漿粉光抹平作業，災害發生後，整座
      雨庇陽臺倒塌掉落地面，水平鋼樑固定處腹版螺栓孔剪裂，經原臺灣省政府勞
      工處中區檢查所派員勘查上開現場概況後，綜合研判災害可能發生原因是舊有
      雨庇陽臺構造物水平鋼樑固定支承處無法承受支撐其荷重而倒塌壓傷地面上李
      淑珍致死，而雨庇陽臺上二名勞工庚○○、己○○掉落地面而受傷，其間接原
      因即不安全情況，係因雨庇構造未保持安全穩固，以防止崩塌等情，有該所八
      十八年四月二十日八八中檢肆字第○四○九九號函附之檢查報告書、現場照片
      等附卷可憑。被害人李淑珍因被倒塌之雨庇所壓，致受有外傷性休克、腹腔內
      出血、下肢創傷及骨折之傷害，經送醫急後不治死亡，業經臺灣臺中地方法院
      檢察署檢察官督同法醫師相驗屬實，製有勘驗筆錄、相驗屍體證明書及驗斷書
      附於相驗卷可參；被害人庚○○、己○○因墜落地面，庚○○受有左撓骨及尺
      骨骨折、右大腿、左膝挫傷及右肩膀脫臼之傷害，己○○受有第一、二腰椎壓
      迫性骨折及多處挫傷之傷害，亦分別提出診斷證明書在卷可查，且均為被告等
      所供承，堪予憑採。
    (四)按勞工安全衛生法第二條第二項規定：本法所稱雇主，謂事業主或事業之經營
      負責人。同法第十六條規定：事業單位以其事業招人承攬時，其承攬人就承攬
      部分負本法所定雇主之責任；再承攬者亦同。依此以觀，該法所稱雇主，在承
      攬關係中，係指承攬人，再承攬者，則係再承攬人而言（最高法院八十七年度
      臺非字第一○三號判決參照），故被告甲○○承攬上開廠房之整修工程後，再
      將該工程中之防水、泥作工程部分，交由被告丁○○承攬，則就本件雨庇防水
      工程之施作而言，被告丁○○為勞工安全衛生法所指之雇主。而按雇主對防止
      有墜落、崩塌等之虞之作業場所引起之危害，應有符合標準之必要安全衛生設
      備，勞工安全衛生法第五條第一項第五款定有明文；且雇主對於在高度二公尺
      以上之高處作業，勞工有墜落之虞，應使勞工確實使用安全帶、安全帽及其他
      必要之防護具，勞工安全衛生設施規則第二百八十一條第一項亦有明文。另勞
      工安全衛生法第十七條規定：事業單位以其事業之全部或一部分交付承攬時，
      應於事前告知該承攬人有關事業工作環境、危害因素暨本法及有關安全衛生規
      定應採取之措施。承攬人就其承攬之全部或一部分交付再承攬時，承攬人亦應
      依前項規定告知再承攬人。查被告丙○○自承其舊有雨庇係於八十三年間竣工
      ，距本件事發之時，約已使用四、五年之久，且因有漏水情況，乃負責僱工修
      繕，當應慎重勘查現況，以決定施作方式，而觀上開中區勞工檢查所檢查報告
      所載，該舊雨庇陽臺構造為五支Ｈ型鋼為水平樑，每支鋼樑僅一端以三支螺栓
      （直徑約一．八公分）固定於Ｈ型鋼鋼柱上之聯接鋼版，水平鋼樑上舖設鋼承
      （浪）版後再灌築厚約十二公分混凝土，四周以裝潢工程披覆，顯非安全穩固
      ，被告丙○○既以水泥壓送、搗築及興建大樓等為業之人，並於施作前會勘現
      場，原應注意舊有雨庇應無法承受水泥漿之重量，而依當時情形，又無不能注
      意之情事，竟疏未注意，仍指示以水泥灌漿施作上開防水工程，以致該舊有雨
      庇陽臺構造物水平鋼樑固定支承處無法承受支撐荷重而倒塌，致生本件事故，
      難謂無何過失。而被告甲○○、丁○○亦均有於施工前會勘現場，對舊有雨庇
      結構並非安全穩固一節，亦應明瞭，如有疑問，亦應請教專家，以防止可能引
      起之危害，且應注意上開作業處所之高度達二公尺以上，顯有墜落、崩塌之虞
      ，為防止因此引起之危害，應有符合標準之必要安全衛生設備，並使勞工確實
      使用安全帶、安全帽及其他必要之防護具，且依當時情形，亦無不能注意之情
      事，被告丁○○竟疏未注意為此，被告甲○○亦未告知被告丁○○有關安全衛
      生規定應採取之措施，致生本件事故，亦均有過失。是被告丙○○、甲○○、
      丁○○上開所辯，均非可採。而被告丁○○、甲○○、丙○○之上開業務過失
      行為與被害人李淑珍之死亡及被害人庚○○、己○○之傷害間，復有相當因果
      關係，從而本件事證明確，被告等三人右揭犯行，洵堪認定。
  三、核被告丁○○、甲○○、丙○○等所為，均係犯刑法第二百七十六條第二項之
      業務過失致人於死罪及刑法第二百八十四條第二項前段之業務過失傷害罪，被
      告丁○○另犯有勞工安全衛生法第三十一條第一項之罪。按被告丙○○、甲○○並非勞工安全衛生法所指之雇主，自難以勞工安全衛生法第三十一條第一項
      之罪責相繩，自訴人認被告丙○○、甲○○亦犯有上開罪名，尚有未洽。又被
      告丁○○、甲○○、丙○○等均係以一行為觸犯上開各罪名，為想像競合犯，
      均應依刑法第五十五條之規定從一重之業務過失致人於死罪處斷。原審法院因
      而依刑事訴訟法第三百四十三條、第二百九十九條第一項前段，勞工安全衛生
      法第三十一條第一項，刑法第十一條前段、第二百七十六條第二項、第二百八
      十四條第二項前段、第五十五條，罰金罰鍰提高標準條例第一條前段之規定，
      並分別審酌被告等之品行、過失之程度、犯罪後均否認犯行互相推卸責任，迄
      未與自訴人戊○○及被害人庚○○、己○○達成和解等一切情狀（被告丙○○
      雖表示願給付新臺幣九十萬元予自訴人，另給付新臺幣二十萬元予被害人庚○○、己○○平分，但不被自訴人等所接受），分別量處被告丙○○及被告甲○○、丁○○各有期徒刑六月及八月，核其認事用法俱無不合，量刑亦稱妥適，
      被告等上訴意旨仍執陳詞否認犯罪，空言指摘原判決不當，並無可取，為無理
      由，應予駁回。。
貳、無罪部分：
  一、自訴意旨及被害人庚○○、己○○告訴意旨係以：被告乙○○為正豐公司負責
      人，亦與被告丙○○、甲○○、丁○○共同勘查現場後，明知上開廠房雨庇僅
      以簡單鋼骨搭設，中間舖以材質面板，根本無法承受水泥漿之重量，竟仍決定
      灌注水泥漿，復未於有墜落、崩塌等之虞之作業場所，設置符合標準之必要安
      全衛生設備等，致生右揭事故，而認被告乙○○亦犯有刑法第二百七十六條第
      二項之業務過失致人於死及刑法第二百八十四條第二項之業務過失傷害等罪嫌
      云云。
  二、按犯罪事實應依證據認定之，無證據不得推定其犯罪事實，刑事訴訟法第一百
      五十四條定有明文。又認定不利於被告之事實，須依積極證據，苟積極證據不
      足為不利於被告事實之認定時，即應為有利於被告事實之認定，更不必有何有
      利之證據（最高法院三十年上字第八一六號判例參照）。訊之被告乙○○堅決
      否認有何業務過失等犯行，辯稱：正豐公司之上開廠房修繕工程全由丙○○負
      責處理，伊並未同至現場勘查，而丙○○將上開工程交由甲○○施作，伊不知
      何以發生本件事故，伊與本件事故無關等語。經查：被告丙○○供稱正豐公司
      之上開廠房修繕工程（含雨庇防水工程）係由其全權處理，被告甲○○、丁○○亦均供稱被告乙○○並未同至現場勘查，復無證據證明被告乙○○對上開工
      程之施作方式有何決定或指示，則其對被告丙○○、甲○○、丁○○右揭業務
      過失行為所致之危害，即無何過失可言，被告乙○○復非勞工安全衛生法所指
      之雇主，亦難論以勞工安全衛生法第三十一條第一項之罪責，是被告乙○○上
      開所辯，尚堪採信。此外，復無其他積極證據足資證明被告乙○○有何自訴人
      及被害人庚○○、己○○所指犯行，自屬不能證明其犯罪，原審法院爰對其諭
      知無罪之判決，經核並無違誤。自訴人未提出其他積極證據，仍執陳詞指摘原
      判決此部份不當，其上訴非有理由，應予駁回。
參、據上論結，應依刑事訴訟法第三百六十八條，判決如主文。
中      華      民      國      八十九      年      十二    月  十二    日
                                    臺灣高等法院臺中分院刑事第十庭
                                          審判長法  官  林  照  明
                                                法  官  李  寶  堂
                                                法  官  蕭  廣  政
右正本證明與原本無異。
如不服本判決應於收受送達後十日內向本院提出上訴書狀，其未敘述上訴之理由者並
得於提起上訴後十日內向本院補提理由書（均須按他造當事人之人數附繕本）。
                                                書記官  黃  禎  祥
中      華      民      國    八十九     年     十二    月    十三      日
附錄本案論罪科刑法條全文
刑法第二百七十六條第二項：
從事業務之人，因業務上之過失犯前項之罪者，處五年以下有期徒刑或拘役，得併科
三千元以下罰金。
刑法第二百八十四條第二項前段：
從事業務之人，因業務上之過失傷害人，處一年以下有期徒刑、拘役或一千元以下罰
金。
勞工安全衛生法第三十一條第一項：
違反第五條第一項或第八條第一項之規定，致發生第二十八條第二項第一款之職業災
害者，處三年以下有期徒刑、拘役或科或併科新臺幣十五萬元以下罰金。
                                                                        Ｃ


司法院資訊處製作；財團法人民間司法改革基金會備份。
